臺灣高等法院臺中分院民事判決
110年度重上字第43號
上  訴  人  彭水土  

訴訟代理人  陳衍仲律師
被  上訴人  財政部國有財產署中區分署

法定代理人  趙子賢  
訴訟代理人  林琦勝律師
            黃曉薇律師
上列當事人間拆屋還地等事件，上訴人對於民國109年12月22日
臺灣臺中地方法院109年度重訴字第129號第一審判決提起上訴，
本院於110年12月22日言詞辯論終結，判決如下：
    主  文
原判決關於命上訴人返還坐落臺中市○○區○○○段000000地號土地
超過如附圖所示編號B部分，及給付逾新臺幣19萬6502元本息部
分，暨該部分假執行之宣告，並訴訟費用之裁判（除確定部分外
）均廢棄。
上開廢棄部分，被上訴人於第一審之訴駁回。
第一審（除確定部分外）、第二審訴訟費用由被上訴人負擔。
    事實及理由
壹、按訴之變更，非經他造同意，不得為之。但減縮應受判決事
    項之聲明者，不在此限，民事訴訟法第446條第1項、第255
    條第1項第3款定有明文。本件被上訴人於原審就返還土地部
    分聲明請求上訴人應將坐落臺中市○○區○○○段000000地號土
    地（下稱系爭土地）如附圖編號A部分之水泥道路及編號B部
    分之工寮水泥地刨除，編號C部分之水塔拆除，及將系爭土
    地範圍內之檳榔樹、果樹除去，並將該土地騰空返還予被上
    訴人。嗣於本院審理時，因上訴人已自行刨除B部分之工寮
    水泥地，被上訴人因而減縮聲明為上訴人應將坐落系爭土地
    附圖A部分之水泥道路（面積1024平方公尺）刨除，C部分之
    水塔（面積29平方公尺）拆除，及將系爭土地範圍內之檳榔
    樹、果樹除去，並將前開土地騰空返還予被上訴人（本院卷
    155頁），而不再請求上訴人刨除B部分之工寮水泥地及返還
    B部分土地，核屬減縮應受判決事項之聲明，應予准許。且
    因被上訴人已減縮聲明，原判決就此部分失其效力，B部分
    土地已不在本院審理範圍內，先予敘明。
貳、被上訴人主張：系爭土地為伊管理之國有地，上訴人自民國
    100年間起無權占有系爭土地，在附圖Ａ部分鋪設水泥道路、
    B部分搭建工寮、Ｃ部分設置水塔，A、B、C以外其餘部分則
    種植檳榔樹、果樹，占用面積達28476平方公尺，因而受有
    相當於租金之不當得利，為此依民法第767條第1項請求上訴
    人刨除水泥道路、拆除水塔、除去檳榔樹、果樹，將占用之
    土地騰空返還被上訴人。另依民法第179條及國有非公用不
    動產被占用處理要點第7點及該要點附表之規定，請求上訴
    人給付自103年3月1日起至109年6月30日止，以各該年度甘
    薯價格計算之相當於租金之不當得利共新臺幣（下同）19萬
    6502元，並自109年7月1日起，按月給付2752元。
參、上訴人抗辯：伊於100年1月3日向訴外人吳○○購買與系爭土
    地毗鄰之同段4152地號土地（下稱4152地號土地），當時系
    爭土地上已有鋪設水泥道路、設置水塔及種植檳榔樹、果樹
    之情形，伊僅在附圖B部分搭建工寮，現已將工寮及其水泥
    基座全部拆除，系爭土地上之水泥道路、水塔及檳榔樹、果
    樹與伊無關，伊並無占用該部分土地。至於伊曾無權占有B
    部分土地，該部分同意依原判決給付被上訴人19萬6502元。
肆、原審為被上訴人全部勝訴之判決，即判命上訴人應將系爭土
    地上附圖Ａ部分之水泥道路刨除、Ｂ部分之工寮水泥地刨除、
    Ｃ部分之水塔拆除，及將系爭土地範圍內之檳榔樹、果樹除
    去，並將該土地騰空返還予被上訴人，及命上訴人應給付被
    上訴人19萬6502元，及自109年8月26日起至清償日止按年息
    5％計算之利息，並自109年7月1日起至騰空返還前開土地之
    日止，按月給付被上訴人2752元，暨依兩造聲請為准免假執
    行之宣告。上訴人不服，提起一部上訴。並上訴聲明：㈠原
    判決關於命上訴人給付逾19萬6502元本息之部分廢棄。㈡上
    開廢棄部分，被上訴人在第一審之訴及假執行之聲請均駁回
    。被上訴人則答辯聲明：上訴駁回（上訴人於原審受敗訴判
    決未據提起上訴部分，非本院審理範圍）。
伍、得心證之理由
一、被上訴人主張上訴人無正當權源，在系爭土地附圖B部分搭
    建工寮，無權占有該部分土地等事實，為上訴人所不爭執，
    並經原審會同臺中市太平地政事務所至現場勘驗測量，製有
    勘驗筆錄、現場照片、土地複丈成果圖可稽（原審卷95-125
    頁、139頁），堪信為真。被上訴人另主張上訴人在系爭土
    地Ａ部分鋪設水泥道路、Ｃ部分設置水塔，並種植檳榔樹、果
    樹，無權占有系爭土地全部之面積28476平方公尺，受有相
    當於租金之不當得利等情，則為上訴人所否認，依民事訴訟
    法第277條前段規定，應由被上訴人負舉證之責。
二、本件上訴人雖在系爭土地編號B部分搭建工寮，無權占有B部
    分土地，然該部分面積僅有60平方公尺，有前述土地複丈成
    果圖可憑。而系爭土地面積達28476平方公尺，有土地查詢
    資料可參（原審卷17頁），且被上訴人自承系爭土地上有自
    然生長之雜樹（本院卷83頁），自不能僅以上訴人無權占有
    B部分土地，逕以推斷其無權占有系爭土地全部之面積。被
    上訴人主張上訴人無權占有系爭土地面積28476平方公尺，
    無非係以上訴人與前手吳○○間就4152地號土地訂立之土地買
    賣契約書（下稱買賣契約），其上記載「連同毗鄰國有地一
    併贈送使用」、「水塔連同贈送」（原審卷201、206頁）為
    其依據。惟查：
（一）上訴人與吳○○於100年1月3日簽訂買賣契約，買賣標的為4
      152地號土地（面積16090平方公尺），並非系爭土地（面
      積28476平方公尺）。買賣契約上固記載「連同毗鄰國有
      地一併贈送甲方（即上訴人）使用」，然並未標示毗鄰國
      有地之地號。而依被上訴人提出之國土測繪圖資服務雲系
      統查詢資料及土地登記謄本所示（本院卷97-105頁），與
      買賣標的4152地號土地毗鄰之土地計有系爭土地、同段19
      8-1、4153、4154-4、4568等地號土地，其中除系爭土地
      為國有地外，另同段198-1、4568地號土地亦為國有地，
      是依該等記載，尚無從認定吳○○有將系爭土地一併贈送上
      訴人使用之約定。又買賣契約第十二條特約事項第款雖
      記載「地上設有壹水塔連同贈送甲方及供水灌溉設施一併
      贈送甲方」，惟上訴人與吳○○買賣標的為4152地號土地，
      並非系爭土地，已如前述，是所謂地上水塔及供水灌溉設
      施一併贈送，其意應係指買賣標的4152地號土地上之水塔
      及供水灌溉設施一併贈送上訴人甚明，此由上訴人於本院
      表示4152地號土地上有水塔（本院卷110頁），證人即介
      紹上訴人向吳○○買受4152地號土地之林○○亦證稱：上訴人
      買的時候，要買的那塊地裡面就有水塔等語（原審卷239
      頁），益可得證。況買賣契約完全未提及水泥道路或檳榔
      樹、果樹，被上訴人亦未主張並舉證證明系爭土地上有何
      買賣契約所載吳○○贈送予上訴人之供水灌溉設施，則被上
      訴人主張吳○○已依買賣契約將系爭土地上之水泥道路、水
      塔、檳榔樹、果樹贈送上訴人云云，即非可採。
（二）證人林○○證稱：我介紹上訴人買4152地號土地，這塊地原
      本就有鋪設水泥地，也有水塔及荔枝樹、龍眼樹、檳榔樹
      ，不知道是誰種的，至少都五、六十年，沒有人採收，山
      上很多地都荒廢，我不知道這塊地旁邊有國有地等語（原
      審卷236-241頁）。林○○既不知悉上訴人買受之4152地號
      土地旁有國有之系爭土地，則其所述之水泥地、水塔、荔
      枝樹、龍眼樹、檳榔樹，與被上訴人所主張系爭土地上之
      水泥道路、水塔、檳榔樹、果樹，是否為相同之地上物，
      即有可疑。林○○證稱：買賣代表土地上的龍眼樹、荔枝樹
      、檳榔樹、水塔及水泥地都要交付給上訴人，一般買賣都
      是這樣云云，然此應係推測之詞，且其旋即改稱：我不知
      道龍眼樹、荔枝樹、檳榔樹、水塔及水泥地要不要轉給上
      訴人，依其證述，尚無從據以認定上訴人買受4152地號土
      地時，已一併受讓系爭土地上之水泥道路、水塔、檳榔樹
      、果樹。
（三）證人吳○○證稱：買賣契約是我跟上訴人簽的，有人介紹上
      訴人跟我買4152地號土地，那是我父親留下來的土地，我
      不知道契約有寫毗鄰國有地一併贈送使用，也沒有印象契
      約有寫水塔及供水灌溉設施一併贈送，也不知道土地上有
      哪些果樹等語（原審卷242-244頁）。依吳○○所述，其主
      觀上並無將系爭土地一併贈送被上訴人使用之意，自無從
      僅依買賣契約所載「毗鄰國有地一併贈送」，逕認定吳○○
      已將系爭土地一併贈送上訴人使用。況系爭土地為國有，
      依民法第66條第2項規定，不動產出產物，尚未分離者，
      為該不動產之部分。準此，系爭土地上檳榔樹、果樹均為
      系爭土地之部分，上訴人本無處分權，且被上訴人亦未主
      張並舉證證明吳○○對於系爭土地上之水泥道路、水塔、檳
      榔樹、果樹有何處分權限，上訴人之前手吳○○對於系爭土
      地上之水泥道路、水塔、檳榔樹、果樹既無處分權限，上
      訴人自無從經由吳○○受讓取得系爭土地上水泥道路、水塔
      、檳榔樹、果樹之處分權進而具有除去之權限。
（四）綜據前述，被上訴人主張上訴人在系爭土地附圖A部分鋪
      設水泥道路、C部分設置水塔，並在A、B、C以外其餘部分
      種植檳榔樹、果樹，無權占有該等土地云云，顯無可採，
      則其請求上訴人除去前揭水泥道路、水塔、檳榔樹、果樹
      ，騰空返還該等土地，並自109年7月1日起按月給付相當
      於租金之不當得利2752元，洵屬無據，不應准許。
（五）至上訴人在系爭土地附圖B部分搭建工寮無權占有部分，
      查該部分面積為60平方公尺，縱依被上訴人所主張遭占用
      之起迄期間，即103年3月1日起至110年10月5日被上訴人
      當庭表示確認上訴人已將工寮水泥基座刨除（本院卷109
      頁）為止，按被上訴人主張之國有非公用不動產使用補償
      金計收基準表（每年按當地地方政府公告當期正產物單價
      乘以正產物收穫總量乘以千分之二百五十），依此標準計
      算，上訴人無權占有系爭土地附圖B部分，所受有相當於
      租金之不當得利金額亦僅為536元（0.006公頃×9820公斤/
      公頃×0.25×4.5元÷12月×46月+0.006公頃×9820公斤/公頃×
      0.25×5元÷12月×46月＝536元，元以下四捨五入）。上訴人
      已表示就此部分同意給付被上訴人19萬6502元，故對原審
      判命給付19萬6502元本息部分，未提起上訴，併予敘明。
陸、綜上所述，被上訴人不能證明系爭土地附圖A部分水泥道路
    、C部分水塔，及A、B、C以外其餘部分之檳榔樹、果樹為上
    訴人所鋪設、設置、種植，或上訴人已自他人處受讓取得前
    開水泥道路、水塔、檳榔樹、果樹之處分權，則其依民法第
    767條第1項、第179條規定，請求上訴人將坐落系爭土地附
    圖A部分水泥道路、C部分水塔，及A、B、C以外其餘部分之
    檳榔樹、果樹除去，將土地騰空返還被上訴人，並自109年7
    月1日起至騰空返還之日止，按月給付不當得利2752元，洵
    屬無據，不應准許。原審就上開不應准許部分，為被上訴人
    勝訴之判決，尚有未洽，上訴人指摘原判決該部分不當，求
    予廢棄改判，為有理由，爰廢棄改判如主文第2項所示。
柒、本件事證已臻明確，兩造其餘攻擊防禦方法及所用之證據，
    經本院斟酌後，認為均不足以影響判決之結果，爰不逐一論
    列，附此敘明。
捌、據上論結，本件上訴為有理由，爰判決如主文。
中　　華　　民　　國　　111 　年　　1 　　月　　26　　日
                民事第八庭  審判長法　官  杭起鶴 
　　　　　　　　　　　        　　法　官  黃裕仁 
　　　　　　　　　　　      　　　法　官  羅智文
正本係照原本作成。
被上訴人得上訴。　　
如不服本判決，應於收受送達後二十日內向本院提出上訴書狀，
其未表明上訴理由者，應於提出上訴後二十日內向本院補提理由
書狀（均須按他造當事人之人數附繕本）。因疫情而遲誤不變期
間，得向法院聲請回復原狀。
上訴時應提出委任律師或具有律師資格之人之委任狀。委任有律
師資格者，另應附具律師資格證書及釋明委任人與受任人有民事
訴訟法第四百六十六條之一第一項但書或第二項所定關係之釋明
文書影本。如委任律師提起上訴者，應一併繳納上訴裁判費。

                                  書記官  林賢慧
　　　　　　　　　　　　　　　　　
中　　華　　民　　國　　111 　年　　1 　　月　　26　　日